【裁判字號】    95,聲判,57
【裁判日期】    951116
【裁判案由】    聲請交付審判
【裁判全文】
臺灣高雄地方法院刑事裁定              95年度聲判字第57號
聲  請  人  乙○○
代  理  人  陳平如律師
被      告  甲○○
上列聲請人因告訴被告業務過失傷害案件，不服臺灣高等法院高
雄分院檢察署檢察長駁回再議之處分（95年度上聲議字第646 號
），聲請交付審判，本院裁定如下：
    主  文
聲請駁回。
    理  由
一、聲請交付審判意旨略以：(一)所謂臨床表徵之觀察及理學檢查
    ，係醫師應先查明患者病史，及本次生病在本診所及先前在
    他診所之醫療情形後，再開始對患者診視，而依診視結果為
    治療，以求早期發現、早期治療；又血液生化檢查，應為查
    知病情之最基本檢查，此由聲請人因本案至財團法人長庚紀
    念醫院高雄分院（下稱高雄長庚醫院）接受診療時，該院即
    對聲請人為血液生化檢查而可得知；此外，聲請人至被告醫
    院接受診斷時，已有右臀嚴重腫脹、灼熱、疼痛之情，惟被
    告於為核磁共振（MRI） 檢查時，僅對聲請人之椎間為檢查
    ，卻未檢查聲請人右臀部。原處分未就被告甲○○如何對聲
    請人為臨床表徵觀察、理學檢查等情進行調查，亦未查明被
    告何以未對聲請人為血液生化檢查、為何僅對聲請人椎間為
    核磁共振（MRI） 檢查，即遽謂被告診斷並無疏失，亦無延
    遲治療，實有應調查之證據未予調查之違誤；(二)被告診斷聲
    請人所患病症，係關節病、坐骨神經痛、深部靜脈栓塞，均
    與聲請人症狀不相符合，是被告之診斷難謂無違醫理，且高
    雄長庚醫院最終診斷聲請人之病症為壞死性筋膜炎，益徵被
    告確實有誤診之情；(三)聲請人至被告醫院就診時，曾告知被
    告，聲請人有糖尿病史，並告以在此之前，有因右臀部疼痛
    至他診所接受打針治療，而類固醇係治療患者疼痛常用之藥
    物，是被告應知悉聲請人之右臀部先前有多次接受施打類固
    醇之情，而以被告身為醫療專業人士，亦應知悉糖尿病人在
    同部位接受注射類固醇，易造成深部傷口不易癒合，且容易
    遭受感染，而被告並未注意此節，因而造成前開誤診，使聲
    請人最終遭致截肢，被告之疏失與聲請人受有截肢之重傷害
    ，實存有因果關係；(四)罹患壞死性筋膜炎者，若能早期診斷
    、早期治療，可以降低截肢機率，本件經行政院衛生署醫事
    審議委員會（下稱醫事審議委員會）鑑定結果，認被告診療
    行為無誤，與聲請人遭致截肢無因果關係，以此鑑定意見，
    似認聲請人無法避免遭致截肢之結果，然該鑑定意見卻未就
    此原因詳予敘明，且聲請人同時告訴之另一被告宋隆仁，經
    不起訴處分後，已由臺灣高等法院高雄分院檢察署檢察長發
    回續行偵查，而宋隆仁與被告之治療過程相連接，自應就上
    開疑義一併再送醫事審議委員會詳予鑑定。
二、按告訴人不服上級法院檢察署檢察長或檢察總長認再議為無
    理由而駁回之處分者，得於接受處分書後10日內委任律師提
    出理由狀，向該管第一審法院聲請交付審判；法院認為交付
    審判之聲請不合法或無理由者，應駁回之。刑事訴訟法第25
    8 條之1 、第258 條之3 第2 項前段分別定有明文。查本件
    聲請人以被告涉犯業務過失傷害罪嫌，向臺灣高雄地方法院
    檢察署檢察官提出告訴，經該檢察署檢察官於95年4 月18日
    以95年度偵字第10161 號為不起訴處分後，聲請人不服聲請
    再議，亦經臺灣高等法院高雄分院檢察署檢察長於95年6 月
    5 日以95年度上聲議字第646 號，以聲請人再議為無理由而
    駁回再議。聲請人於95年6 月13日收受前開再議駁回處分書
    ，並委任律師於同年月21日向本院聲請交付審判等情，有前
    揭不起訴處分書、駁回再議處分書、送達證書及刑事交付審
    判聲請狀附卷可稽，是本件聲請於程序上並無違誤，先予敘
    明。
三、次按，刑事訴訟法第258 條之1 規定，告訴人得向法院聲請
    交付審判，此係對於檢察官不起訴或緩起訴裁量權制衡之一
    種外部監督機制，此時，法院僅在就檢察官所為不起訴或緩
    起訴之處分是否正確加以審查，以防止檢察機關濫權。依此
    立法精神，同法第258 條之3 第3 項規定：法院就交付審判
    之聲請為裁定前，得為必要之調查等語，其所謂得為必要之
    調查，係指調查證據之範圍應以偵查中曾顯現者為限，不可
    就新提出之證據再為調查，亦不可蒐集偵查卷以外之證據，
    否則將與刑事訴訟法第260 條之再行起訴規定混淆不清。又
    法院於審查交付審判之聲請有無理由時，除認為告訴人所指
    摘不利被告之事證未經檢察機關詳為調查或斟酌，或不起訴
    處分書所載理由違背經驗法則、論理法則或其他證據法則者
    外，不宜率予交付審判，法院辦理刑事訴訟案件應行注意事
    項第118 項定有明文。至上開所謂告訴人所指摘不利被告之
    事證未經檢察機關詳為調查，係指告訴人所提出請求調查之
    證據，檢察官未予調查，且若經調查，即足以動搖原偵查檢
    察官事實之認定及處分之決定，倘調查結果，尚不足以動搖
    原事實之認定及處分之決定者，仍不能率予交付審判。
四、經查：
(一)、聲請人原告訴意旨以：被告為博正醫院（設址高雄市○○○
    路100 號）醫師，係從事醫療業務之人。緣聲請人於93年5
    月30日因跌傷右臀部致右臀酸痛，自同年5 月31日起至6 月
    13日止，每日至仁杏診所（設址高雄市○○○路511 號）就
    診，並由仁杏醫院醫師宋隆仁（另案偵查中）以針劑注射聲
    請人右臀部，及以止痛藥注射血管，並間斷注射類固醇之方
    式予以治療，惟於6 月13日最後一次就診後，聲請人之右臀
    更為腫痛灼熱，遂於當日下午轉至博正醫院就診，並經被告
    於6 月14日診斷為關節病，而於同日安排聲請人至國軍左營
    醫院施作核磁共振（MRI） 檢查，結果為「L4-L5 椎間盤突
    出」，因而診斷聲請人係患坐骨神經痛。嗣因博正醫院特約
    醫師查覺聲請人右大腿腫脹並劇烈疼痛，疑為深部靜脈阻塞
    ，故於同年6 月15日再轉至高雄長庚醫院急診室就診，經施
    以X 光、抽血檢查並進行血液培養，確認血液中含有A 型鏈
    球菌，聲請人所患病症實為壞死性筋膜炎。因A 型鏈球菌擴
    散速度極快，3 日內即足以致命，為避免擴散至聲請人上半
    身其他部位，終致需於7 月10日截肢以挽救性命。因認被告
    涉有刑法第284 條第2 項後段之業務過失致重傷害罪嫌。
(二)、臺灣高雄地方法院檢察署檢察官偵查終結後，以「被告辯稱
    ：壞死性筋膜炎非即時可為發現，伊一發現聲請人情況不對
    ，就馬上幫其轉院，而高雄長庚醫院亦非馬上幫聲請人開刀
    ，且聲請人之抵抗力也有問題，伊認為伊並無延誤或誤診之
    情；又伊對壞死性筋膜炎有所了解，惟聲請人當時之症狀，
    不像壞死性筋膜炎，因為沒有發燒、傷口、水泡等，本案不
    能以最後之結果，即謂伊當時之診斷有疏失等語。而聲請人
    於93年6 月中旬至高雄長庚醫院就診時，為其診治之感染科
    醫師蔡孟憲結證稱：依病歷記載，聲請人至高雄長庚醫院急
    診室就診（6 月15日）時，急診醫師懷疑其為深層靜脈栓塞
    ，並抽血作生化檢查，以查看紅、白血球數及肌肉壞死之酵
    素值，而當天僅看出聲請人患有糖尿病及肌肉壞死之酵素質
    很高，惟因白血球數目不高，不太像有感染，所以安排其住
    治療深層靜脈栓塞的心臟血管科，但6 月16日經心臟血管科
    之主治醫師診斷，認為不是靜脈栓塞，有可能是蜂窩性組織
    炎，就抽血作細菌培養，並照會感染科會診，6 月17日發現
    聲請人右大腿有紅腫痛、水泡產生，經以電腦斷層掃描檢查
    及使用抗生素治療，得知當時已是壞死性筋膜炎，6 月18日
    下午開刀進行筋膜切開術及清瘡，7 月2 日、7 月9 日、7
    月14日清瘡，7 月15日由外科醫師建議進行截肢。6 月16日
    抽血的細菌培養，在6 月19日結果出爐，發現是金黃色葡萄
    球菌，另外6 月19日在病房所做的傷口細菌培養，於6 月21
    日初步培養結果出爐，也是金黃色葡萄球菌，所以確定是金
    黃色葡萄球菌所造成的膿瘍等語。且本件經送醫事審議委員
    會鑑定，鑑定結果謂：綜合博正醫院病歷、高雄長庚醫院病
    歷及告訴狀所載情形，被告於93年6 月13日起至6 月15日止
    為聲請人治療期間，以一般專科醫師的經驗和認識，依聲請
    人病情之臨床表徵、理學檢查及血液生化檢查，並無法診斷
    為壞死性筋膜炎，復依博正醫院病歷資料顯示，6 月13日以
    前，聲請人因右臀酸痛，沒有骨折，臨床上診斷為關節痛或
    腰椎椎間軟骨突出，合乎醫理，而6 月13日之後，聲請人右
    臀和下肢疼痛加劇，惟因無發燒，白血球數目也不高，臨床
    上懷疑為靜脈阻塞或感染，均為合理判斷，是其診斷並無疏
    失，亦無治療遲延等語。因此，被告為聲請人診治時，依聲
    請人臨床之病情表徵，以一般專科醫師之經驗及認識，亦尚
    無法診斷聲請人患壞死性筋膜炎，被告本於當時臨床病徵所
    為醫療措施，並無誤診、延誤治療之問題，尚難以業務過失
    致重傷害之刑責相繩」，因認其罪嫌尚屬不足，而予不起訴
    處分。
(三)、又聲請人聲請再議意旨雖以：(1)被告於93年6 月14日檢查聲
    請人後，在病歷上已記載「右臀腫脹、有灼熱感、疼痛」，
    其為如何之治療或處置，病歷資料中無從窺之；(2)被告於93
    年6 月15日對於聲請人之患部腫痛部位，究係作何積極有效
    之處置，聲請人尚有疑問；(3)93年6 月15日診斷聲請人之症
    狀，疑為深部靜脈栓塞，建議轉診醫學中心進一步治療，但
    醫師如何不靠醫療設備檢驗下，逕行輕易研判為深部靜脈栓
    塞；(4)若被告之醫療措施適當，何以聲請人於93年6 月15日
    下午送至高雄長庚醫院所作之血液檢查，會產生高於正常值
    數倍之生化檢查結果云云。惟經臺灣高等法院高雄分院檢察
    署駁回聲請人再議，理由略謂「所謂壞死性筋膜炎，是一種
    嚴重的A 型鏈球菌感染，常會侵犯皮膚和皮下組織、肌肉、
    肌膜，產生的毒素，造成組織壞疽、壞死，最後侵犯表皮神
    經，而造成知覺麻木的一種高死亡率疾病。其臨床表徵為：
    1. 局 部紅、腫、熱、痛。2.發燒。3.可能有水泡形成。4.
    皮膚會由紅色演變青銅色、紫色、黑色。5.傷口會有化膿的
    情形。6.會有淡黃色或帶血的淡黃色滲出物。7.壞死會沿著
    肌膜擴散至附近組織。8.組織壞死。9.傷口會有腐臭味。查
    被告診治聲請人期間，係自93年6 月13日（當日下午自仁杏
    診所轉至）起至同年月15日（當日轉診至長庚醫院），期間
    不足3 日。且因聲請人之症狀為右臀腫痛灼熱，而關節痛及
    坐骨神經痛亦有腫脹疼痛或劇痛之表徵，故初步診斷為關節
    病及坐骨神經痛，難謂有違醫理。又因聲請人之右小腿劇烈
    疼痛，但無發燒現象，而深部靜脈栓塞之臨床表徵為患肢出
    現腫脹、疼痛等症狀，故次步研判疑係深部靜脈栓塞，並建
    議轉診至醫學中心進一步治療，除符醫理外，亦已盡其注意
    之義務。聲請人於93年6 月15日轉至長庚醫院後，依聲請人
    之臨床病況表徵，因無發燒症狀，初步亦懷疑係深部靜脈栓
    塞，後因表徵較為明顯，次步亦懷疑係蜂窩性組織炎，最後
    始斷定為壞死性筋膜炎。益徵被告於93年6 月13日至同年月
    15日診療期間，依聲請人之臨床表徵，尚不足以研判係壞死
    性筋膜炎，堪予認定。從而，難謂被告有何誤診或遲延診治
    之問題。至被告依聲請人之臨床表徵所為之治療，業據醫事
    審議委員會鑑定並無違誤之處，聲請意旨疑被告治療不當云
    云，尚嫌無據」，因認再議顯無理由，而將聲請再議駁回。
(四)、前開不起訴處分及駁回再議理由暨事證，業經本院調閱前開
    卷證核閱屬實，本件聲請人雖以前開理由聲請交付審判，惟
    查：(1)聲請人所謂臨床表徵之觀察及理學檢查之方式，純屬
    聲請人推測之詞，並未提出任何依據以為佐證；而衡以一般
    醫療實務，亦無可能均以聲請人所主張方式進行醫療行為（
    如患者因車禍受撞擊而大量出血、送醫急救，即無可能先要
    求醫師先行瞭解患者病史，再開始對患者診視，而應係即刻
    施以急救），況依聲請人在博正醫院之病歷資料顯示，被告
    就聲請人主訴患病經過、先前在他醫院接受治療情形、目前
    呈現症狀、過去病史等節，均有所記載（見發查卷第15 至
    18頁），顯見被告亦無未依聲請人主張方式進行診視之情；
    (2)聲請人謂血液生化檢查，為查知病情之最基本檢查部分，
    亦純屬聲請人推測之詞，未提出任何堅強依據以為佐證；又
    以吾人生活經驗，因患病至醫療院所接受診療，有進行血液
    生化檢查者，並非普遍，可知是否進行該項檢查，應視病患
    所呈現之症狀以為判斷，而益徵聲請人上開主張無可採認；
    至高雄長庚醫院會對聲請人進行血液生化檢查，係該院醫師
    懷疑聲請人所患係深層靜脈栓塞所致，並非一般之基本檢查
    程序，且高雄長庚醫院亦非據該血液生化檢查之結果，判認
    聲請人所患係壞死性筋膜炎，而係經其他醫師再行診視並抽
    血進行細菌培養後，方確認聲請人患有壞死性筋膜炎等情，
    業據證人蔡孟憲證述如前，益徵聲請人以被告未對之為血液
    生化檢查，主張被告醫療行為有所疏失乙節，並無可採；(3)
    所謂核磁共振（MRI） 檢查，係使用磁器得到身體各部位切
    面畫面之檢查方式，可以得到水平、垂直、斜向等各種方向
    的影像（見聲請人所提之附證6 資料），則以核磁共振（MR
    I） 之檢查方式，是否能查悉聲請人患有壞死性筋膜炎，即
    非無疑；再佐以證人蔡孟憲上開證述及聲請人於高雄長庚醫
    院之病歷資料（外放，未附卷），高雄長庚醫院發現聲請人
    患有壞死性筋膜炎，亦非以核磁共振（MRI） 方式檢查，是
    被告未對聲請人之右臀部施以核磁共振（MRI） 檢查，顯與
    其未能發現聲請人患有壞死性筋膜炎無因果關係；(4)聲請人
    至高雄長庚醫院接受診療時，該院初步懷疑聲請人係深部靜
    脈栓塞，後因表徵較為明顯，次步懷疑係蜂窩性組織炎，最
    後始斷定為壞死性筋膜炎，業據證人蔡孟憲證述如上，從而
    ，被告對聲請人為診斷時，未能發現聲請人患有壞死性筋膜
    炎，係因聲請人之臨床表徵，尚不足以研判係壞死性筋膜炎
    所致，自難以此謂被告之醫療行為有所疏失；(5)聲請人至被
    告醫院就診時，固曾告知被告其有糖尿病史，並因右臀部疼
    痛至他診所接受打針治療（此由前開博正醫院病歷資料可證
    ），然是否得以推論被告應知悉聲請人右臀部先前有多次接
    受施打類固醇情形，實非無疑；況發生壞死性筋膜炎之源由
    ，係因局部注射治療所造成之機率甚小，業據醫事審議委員
    會出具鑑定書陳述明確（見發查卷第100 頁），亦足證被告
    未依上情判斷聲請人患有壞死性筋膜炎，於醫理上並無違誤
    ；(6)罹患壞死性筋膜炎者，若能早期診斷、早期治療，固可
    降低截肢之機率，惟患者是否終能全然治癒、不必截肢，尚
    與患者本身之身體狀況、配合治療程度、發現病症後施以治
    療方式之正確、妥適與否等眾多因素相關，尚難以患者最終
    遭致截肢之結果，遽謂先前診斷人員有未早期發現病症之疏
    失；至臺灣高等法院高雄分院檢察署檢察長雖就同案被告宋
    隆仁部分，發回續行偵查，然細析其發回理由，係同案被告
    宋隆仁有對聲請人連續14日施以止痛藥及類固醇之注射，及
    提供非醫師處方箋用藥與聲請人服用等不合乎醫療常規或不
    合理之醫療行為，因而認與聲請人罹患壞死性筋膜炎、造成
    其截肢之後果，是否存有因果關係，非無疑問，故發回續行
    偵查，並要求就上開疑義再送鑑定，以為究明，而本件被告
    對聲請人所為診療行為，則未如同案被告宋隆仁，有上開不
    合乎醫療常規或不合理之醫療行為，自無從與同案被告宋隆
    仁等同視之，認有再行鑑定之必要。綜上，堪認被告前揭所
    辯為可採，依刑事訴訟法上「罪證有疑，利於被告」之原則
    ，自無從遽認被告有聲請人所指之犯行。此外，前開不起訴
    處分書及駁回再議處分書皆已詳細論列說明，而檢察官為不
    起訴處分之理由，亦無何違背經驗法則、論理法則或其他證
    據法則之情事，本院認本件並無聲請人所指摘不利被告之事
    證未經檢察機關詳為調查或斟酌，或不起訴處分書所載理由
    違背經驗法則、論理法則或其他證據法則等得據以交付審判
    之事由存在，聲請人猶執前詞聲請交付審判，指摘原不起訴
    處分及駁回再議聲請之理由不當，復未能提出原偵查卷內所
    有之確切證據供本院調查參酌，揆諸依上開說明，本件交付
    審判之聲請為無理由，應予駁回。
五、依刑事訴訟法第258 條之3 第2 項前段，裁定如主文。
中    華    民    國    95    年    11    月    16    日
                  刑事第五庭    審判長法  官 李嘉興
                                      法  官 張金柱
                                      法  官 陳君杰
以上正本證明與原本無異。
不得抗告。
中    華    民    國    95    年    11    月    16    日
                                      書記官 陳昱良


司法院資訊處製作；財團法人民間司法改革基金會備份。
